---
title: "Taller Parcial 1 - Minería de Datos"
author: "Oscar David Pava Ariza"
date: "2026-05-8"
output:
  pdf_document: default
  html_document: default
---

```{r setup, include=FALSE}
knitr::opts_chunk$set(echo = TRUE, warning = FALSE, message = FALSE)
```

## 1. Introducción

La revista seleccionada es **Frontiers in Plant Science** (ISSN: 1664-462X), una revista de acceso abierto clasificada como **Q1** en Plant Sciences según JCR 2024, con un factor de impacto de 4.8. Publica investigación en todas las áreas de la biología vegetal y cuenta con más de 3.200 artículos publicados en 2025.

URL base: https://www.frontiersin.org/journals/plant-science

## 2. Fuente de datos y scraping

Se utilizaron las librerías `chromote` y `rvest` para realizar web scraping sobre la página de listado de artículos de Frontiers in Plant Science, filtrada por el año 2025. La estrategia consistió en:

1. Abrir un navegador Chrome headless con `chromote` para renderizar el JavaScript de la página.
2. Paginar sobre la lista de artículos para recolectar las URLs de cada artículo.
3. Visitar cada artículo individualmente para extraer metadatos desde meta tags y elementos del DOM.

**Limitaciones encontradas:**
- El sitio requiere JavaScript para cargar el contenido (no es HTML estático).
- No todos los artículos muestran métricas de citas directamente en la página.
- Se respetaron pausas entre solicitudes para no sobrecargar el servidor.
- La métrica usada como equivalente a "descargas" es **Views** (vistas del artículo).

```{r librerias}
library(chromote)
library(rvest)
library(dplyr)
library(stringr)
library(DBI)
library(RSQLite)
library(lubridate)
```

```{r configuracion}
BASE_URL <- "https://www.frontiersin.org/journals/plant-science/articles?publication-date=01%2F01%2F2025-31%2F12%2F2025"
N_PAGINAS <- 10  # 10 páginas x 24 artículos = ~240 artículos
```

## 2.1 Recolección de URLs

```{r recolectar_urls}
b <- ChromoteSession$new()

todos_los_links <- c()

for (pag in 1:N_PAGINAS) {
  
  url_pag <- if (pag == 1) {
    BASE_URL
  } else {
    paste0(BASE_URL, "&page=", pag)
  }
  
  cat("Scrapeando página", pag, "...\n")
  
  b$Page$navigate(url_pag)
  Sys.sleep(5)
  
  html <- b$Runtime$evaluate("document.documentElement.outerHTML")$result$value
  pagina <- read_html(html)
  
  links <- pagina |>
    html_elements("a") |>
    html_attr("href") |>
    grep("/articles/", x = _, value = TRUE)
  
  links_2025 <- links[grepl("fpls\\.2025\\.", links)]
  links_2025 <- unique(links_2025)
  
  cat("  ->", length(links_2025), "artículos encontrados\n")
  todos_los_links <- c(todos_los_links, links_2025)
}

todos_los_links <- unique(todos_los_links)
cat("\nTotal de URLs únicas recolectadas:", length(todos_los_links), "\n")
```

## 2.2 Extracción de metadatos por artículo

```{r extraer_metadatos}
extraer_articulo <- function(b, url) {
  b$Page$navigate(url)
  Sys.sleep(4)
  
  html <- b$Runtime$evaluate("document.documentElement.outerHTML")$result$value
  pag <- read_html(html)
  
  # Título
  titulo <- pag |> html_element("h1") |> html_text2() |> str_trim()
  
  # DOI
  doi_url <- paste0("https://doi.org/", str_extract(url, "10\\.3389/fpls\\.2025\\.[0-9]+"))
  
  # Fecha desde meta tag
  fecha_raw <- pag |> html_elements("meta[name='citation_online_date']") |> html_attr("content")
  fecha_pub <- if (length(fecha_raw) > 0 && nchar(fecha_raw[1]) > 0) {
    as.character(as.Date(fecha_raw[1], format = "%Y/%m/%d"))
  } else NA_character_
  
  # Abstract desde meta tag
  abstract <- pag |> html_elements("meta[name='citation_abstract']") |>
    html_attr("content") |> str_remove("^Abstract\\s*") |> str_trim()
  if (length(abstract) == 0) abstract <- NA_character_
  
  # Autores desde meta tags
  autores <- pag |> html_elements("meta[name='citation_author']") |>
    html_attr("content") |> paste(collapse = "; ")
  n_autores <- str_count(autores, ";") + 1
  if (nchar(autores) == 0) { autores <- NA_character_; n_autores <- NA }
  
  # Vistas y citas desde DOM
  todos_textos <- pag |> html_elements("span, p, div") |> html_text2()
  
  descargas <- str_extract(
    todos_textos[grepl("Views", todos_textos) & nchar(todos_textos) < 30] |> first(),
    "[0-9,]+"
  ) |> str_remove_all(",") |> as.integer()
  
  citas <- str_extract(
    todos_textos[grepl("Citations", todos_textos) & nchar(todos_textos) < 30] |> first(),
    "[0-9,]+"
  ) |> str_remove_all(",") |> as.integer()
  
  # Referencias
  n_refs <- pag |> html_elements(".References li, [class*='reference'] li") |> length()
  if (n_refs == 0) n_refs <- NA_integer_
  
  list(
    journal_name     = "Frontiers in Plant Science",
    title            = titulo,
    publication_date = fecha_pub,
    year             = 2025L,
    doi              = doi_url,
    url              = url,
    abstract         = abstract,
    authors_raw      = autores,
    n_authors        = n_autores,
    citations        = citas,
    downloads        = descargas,
    n_references     = n_refs
  )
}

# Loop principal
lista_articulos <- list()

for (i in seq_along(todos_los_links)) {
  cat("Artículo", i, "de", length(todos_los_links), "\n")
  resultado <- tryCatch(
    extraer_articulo(b, todos_los_links[i]),
    error = function(e) { cat("  Error:", e$message, "\n"); NULL }
  )
  if (!is.null(resultado)) {
    lista_articulos[[length(lista_articulos) + 1]] <- resultado
  }
  Sys.sleep(1)
}

b$close()

df_papers <- bind_rows(lista_articulos)
df_papers$paper_id <- seq_len(nrow(df_papers))

cat("\nArticulos recolectados:", nrow(df_papers), "\n")
glimpse(df_papers)
```

## 3. Clasificación temática

```{r clasificacion}
clasificar <- function(titulo, abstract) {
  texto <- tolower(paste(titulo, abstract, sep = " "))
  
  palabras_ia_gen <- c("generative", "large language model", "llm", "gpt",
                       "diffusion model", "transformer", "chatgpt",
                       "generative ai", "foundation model", "bert")
  
  palabras_ml <- c("machine learning", "deep learning", "neural network",
                   "random forest", "classification", "clustering",
                   "support vector", "convolutional", "cnn", "lstm",
                   "gradient boosting", "xgboost", "prediction model")
  
  palabras_stat <- c("regression", "statistical", "bayesian", "anova",
                     "multivariate", "principal component", "pca",
                     "linear model", "mixed model", "correlation analysis",
                     "hypothesis test", "variance")
  
  if (any(str_detect(texto, palabras_ia_gen))) return("IA Generativa")
  if (any(str_detect(texto, palabras_ml)))     return("Machine Learning")
  if (any(str_detect(texto, palabras_stat)))   return("Estadística")
  return("Otros")
}

df_papers <- df_papers |>
  mutate(topic_label = mapply(clasificar, title, abstract))

table(df_papers$topic_label)
```

## 4. Construcción de la base de datos SQLite

```{r crear_db}
con <- dbConnect(SQLite(), "frontiers_plant_science_2025.sqlite")

dbExecute(con, "DROP TABLE IF EXISTS papers")
dbExecute(con, "
  CREATE TABLE papers (
    paper_id         INTEGER PRIMARY KEY,
    journal_name     TEXT,
    title            TEXT,
    publication_date TEXT,
    year             INTEGER,
    doi              TEXT,
    url              TEXT,
    abstract         TEXT,
    authors_raw      TEXT,
    n_authors        INTEGER,
    citations        INTEGER,
    downloads        INTEGER,
    n_references     INTEGER,
    topic_label      TEXT
  )
")

dbWriteTable(con, "papers", df_papers |> select(
  paper_id, journal_name, title, publication_date, year,
  doi, url, abstract, authors_raw, n_authors,
  citations, downloads, n_references, topic_label
), append = TRUE)

cat("Registros insertados:", dbGetQuery(con, "SELECT COUNT(*) as n FROM papers")$n, "\n")
```

## 5. Consultas SQL

```{r sql_1}
# 1. Promedio de autores por paper
dbGetQuery(con, "SELECT ROUND(AVG(n_authors), 2) AS promedio_autores FROM papers")
```

```{r sql_2}
# 2. Artículos relacionados con Machine Learning
dbGetQuery(con, "SELECT COUNT(*) AS n_machine_learning FROM papers WHERE topic_label = 'Machine Learning'")
```

```{r sql_3}
# 3. Artículos relacionados con IA Generativa
dbGetQuery(con, "SELECT COUNT(*) AS n_ia_generativa FROM papers WHERE topic_label = 'IA Generativa'")
```

```{r sql_4}
# 4. Artículos relacionados con Estadística
dbGetQuery(con, "SELECT COUNT(*) AS n_estadistica FROM papers WHERE topic_label = 'Estadística'")
```

```{r sql_5}
# 5. Total de vistas (equivalente a descargas) en 2025
dbGetQuery(con, "SELECT SUM(downloads) AS total_vistas FROM papers WHERE year = 2025")
```

```{r sql_6}
# 6. Promedio de referencias por artículo
dbGetQuery(con, "SELECT ROUND(AVG(n_references), 2) AS promedio_referencias FROM papers")
```

```{r sql_7}
# 7. Referencia más repetida — no disponible sin tabla auxiliar
cat("Variable no disponible: Frontiers no expone la lista de referencias en HTML estructurado. Ver sección de limitaciones.")
```

```{r sql_8}
# 8. Promedio de citas por artículo
dbGetQuery(con, "SELECT ROUND(AVG(citations), 2) AS promedio_citas FROM papers")
```

```{r sql_9}
# 9. Paper con más citas
dbGetQuery(con, "SELECT title, citations FROM papers ORDER BY citations DESC LIMIT 1")
```

```{r sql_10}
# 10. Paper de ML, IA Gen o Estadística con más citas
dbGetQuery(con, "
  SELECT title, topic_label, citations
  FROM papers
  WHERE topic_label IN ('Machine Learning', 'IA Generativa', 'Estadística')
  ORDER BY citations DESC
  LIMIT 1
")
```

```{r sql_11}
# 11. Paper de ML, IA Gen o Estadística con más descargas
dbGetQuery(con, "
  SELECT title, topic_label, downloads
  FROM papers
  WHERE topic_label IN ('Machine Learning', 'IA Generativa', 'Estadística')
  ORDER BY downloads DESC
  LIMIT 1
")
```

## 6. Hallazgos

```{r hallazgos}
cat("Distribución temática:\n")
print(table(df_papers$topic_label))

cat("\nTop 5 artículos por vistas:\n")
df_papers |>
  arrange(desc(downloads)) |>
  select(title, downloads, topic_label) |>
  head(5) |>
  print()

cat("\nTop 5 artículos por citas:\n")
df_papers |>
  arrange(desc(citations)) |>
  select(title, citations, topic_label) |>
  head(5) |>
  print()
```

## 7. Limitaciones

- **JavaScript requerido:** Frontiers in Plant Science carga su contenido dinámicamente, lo que obligó a usar `chromote` (navegador headless) en lugar de scraping HTML estático.
- **Citas:** Frontiers no muestra citas en todos los artículos. Los valores faltantes se registran como `NULL`.
- **Métrica de descargas:** Se usaron **Views** (vistas) como métrica equivalente a descargas, ya que es la única métrica de uso disponible públicamente en Frontiers.
- **Referencias individuales:** No fue posible extraer la lista de referencias individuales ya que Frontiers no las expone en HTML estructurado. La columna `n_references` contiene el conteo total cuando está disponible.
- **Muestra:** Se recolectaron 240 artículos de los 3.243 publicados en 2025 (primeras 10 páginas).

## 8. Conclusión

Se construyó una base de datos SQLite con 240 artículos de 2025 de Frontiers in Plant Science mediante web scraping con `chromote` y `rvest`. La mayoría de los artículos corresponden a la categoría "Otros" (biología vegetal tradicional), con una minoría aplicando técnicas de Machine Learning o estadística avanzada. Las métricas de vistas estuvieron disponibles parcialmente, mientras que las citas fueron escasas dado que muchos artículos son recientes.

```{r cerrar_db}
dbDisconnect(con)
```
